臺灣高等法院民事判決
109年度勞上易字第20號
上  訴  人  台灣電力股份有限公司

法定代理人  楊偉甫  
訴訟代理人  林富華律師
被上訴人    饒福奇  
            黃天助  
共      同
訴訟代理人  邱靖棠律師
            程居威律師
            蔡菘萍律師
被上訴人    許瑞山  
訴訟代理人  陳水清  
上列當事人間請求給付退休金差額事件，上訴人對於中華民國10
8年12月27日臺灣臺北地方法院108年度勞訴字第153號第一審判
決提起上訴，本院於109年4月21日言詞辯論終結，判決如下：
    主    文
上訴駁回。
第二審訴訟費用由上訴人負擔。
    事實及理由
壹、程序方面   
    按訴訟事件是否屬普通法院之權限，應以原告起訴主張為訴
    訟標的之法律關係是否屬於私法上之爭執為斷(最高法院88
    年度台抗字第168號、第301號裁定意旨參照)。行政法院與
    普通法院審判權之分野，在於其所爭執訴訟標的法律關係之
    性質為何，如其訴訟標的法律關係屬公法性質者歸行政法院
    ，屬私法性質者，則歸普通法院（司法院釋字第540號解釋
    參照）。次按勞動基準法（下稱勞基法）第84條雖謂公務員
    兼具勞工身分者，其有關退休等事項，應適用公務員法令之
    規定，惟並未規定因此所生之爭議，究應由普通法院抑或行
    政法院審判，仍應依爭議之性質定審判權之歸屬（司法院釋
    字第759號解釋理由書參照）。又公營事業依公司法規定設
    立者，為私法人，與其人員間，為私法上之契約關係，雙方
    如就契約關係已否消滅有爭執，應循民事訴訟途徑解決（司
    法院釋字第305號解釋參照）。查兩造固均不爭執被上訴人
    饒福奇為派用人員，屬勞基法第84條規定之公務員兼具勞工
    身分者（見本院卷第117、118頁）。惟上訴人係依公司法所
    設立之股份有限公司，其為私法人，且饒福奇係請求上訴人
    給付退休金差額，核其訴訟標的法律關係應屬私權爭議事項
    ，而非基於公法關係而為請求，普通法院自有審判權（最高
    法院96年度台再字第6號判決意旨參照），先予敘明。
貳、實體方面：
一、被上訴人主張：伊分別自如原判決附表（下稱附表）「受僱
    起迄日」欄所示之期間受僱於上訴人，任職於桂山發電廠。
    伊受僱期間，係依上訴人安排採24小時3班輪班制提供勞務
    ，日班為上午8時至下午4時，小夜班為下午4時至深夜12時
    ，大夜班為深夜12時至翌日上午8時，服勤時間存在不同，
    上訴人按伊輪值大、小夜班而分別發給新臺幣（下同）400
    元、250元之夜點費（下稱系爭夜點費），為伊提供勞務之
    對價，且為伊固定可得支領之經常性給付，應屬工資，應列
    入平均工資計算。伊退休金基數應如附表「退休金基數」欄
    所示，退休前3個月、6個月之平均夜點費則如附表「平均夜
    點費」欄所示。惟上訴人計算伊退休金時，未將系爭夜點費
    列入平均工資計算，自應補發如附表「退休金差額、利息起
    算日」欄所示之差額。爰依經濟部所屬事業人員退休撫卹及
    資遣辦法（下稱退撫辦法）第6條、臺灣省工廠工人退休規
    則（下稱退休規則）第9條第1款、第10條第1項第1款、勞基
    法第55條第1項第1款、第2項規定，求為命上訴人分別給付
    伊如附表「退休金差額、利息起算日」欄所示金額，並加計
    自伊退休之日起滿30日翌日即附表「退休金差額、利息起算
    日」欄所示之日起算之法定遲延利息之判決。（原審為被上
    訴人勝訴之判決，上訴人聲明不服，提起上訴）。並答辯聲
    明：上訴駁回。
二、上訴人則以：伊為經濟部所屬國營事業，依國營事業管理法
    （下稱國管法）規定，實施用人費率單一薪給制，所屬人員
    從事工作之報酬業於所支領之基本薪給充分反映，且國營事
    業所屬員工之退休，應適用退撫辦法及經濟部所屬事業人員
    退休撫卹及資遣辦法作業手冊（下稱作業手冊）之規定，系
    爭夜點費不屬退撫辦法、作業手冊及經濟部核定准列計平均
    工資之項目，自不得列入平均工資計算。伊自日治時期即有
    支給出勤人員初、深夜點心費供購買餐食之制度，於64年間
    因發放食品須檢附收據報銷手續繁瑣，始改發放現款，然依
    制度設計沿革觀察，系爭夜點費本屬餐費性質而為勉勵、恩
    惠性給與。又伊規定須出勤2小時以上始能報支領取夜點費
    ，值班連跨初夜及深夜者，只能報支深夜點心費，支領金額
    固定，不因輪值工作時間長短、員工之職級、年資、薪給數
    額、作業種類及其工作複雜性等不同而有差異，與被上訴人
    所領「假日出勤」等加給項目性質不同，與勞務對價之工資
    評定原則不符，系爭夜點費顯非勞務對價而非工資。且74年
    2月27日制定之勞基法施行細則第10條第9款規定將夜點費排
    除於工資之範疇，該條迄至94年6月14日修正始將夜點費刪
    除，刪除理由亦載有「事業單位發給之夜點費，如係雇主為
    體恤夜間輪班工作之勞工，給與購買點心之費用，誤餐費如
    係因耽誤勞工用餐所提供之餐費，則非屬該法所稱之工資」
    等語，又依行政院勞工委員會（下稱勞委會）94年6月20日
    函，夜點費不屬於勞基法之工資。退步言，伊原本就輪班人
    員及非輪班人員支給標準相同，至77年間考量輪班人員長期
    初夜、深夜輪班之辛勞，另支給輪班人員加發初夜、深夜點
    心費，縱輪班人員之初夜及深夜點心費分別調整至目前之25
    0元（初夜點心費75元+輪班人員加發初夜點心費175元）及4
    00元（深夜點心費150元+輪班人員加發深夜點心費250元）
    ，應僅輪班人員加發部分即初夜點心費175元及深夜點心費2
    50元部分具有工資性質，得列入平均工資計算。又勞基法施
    行前，系爭夜點費非屬工資範疇，縱認在勞基法施行後得認
    為工資，至多僅能於勞基法施行後之年資始列入計算退休金
    基礎等語，資為抗辯。並上訴聲明：㈠原判決廢棄。㈡被上訴
    人在第一審之訴駁回。
三、兩造不爭執事項：（本院卷第117、118頁）
  ㈠被上訴人曾受僱於上訴人，在桂山發電廠工作，均已退休，
    受僱起迄日、退休金基數如附表所示，其中饒福奇屬於勞基
    法第84條所規定「公務人員兼具勞工身分者」，黃天助、許
    瑞山2人為勞基法規範之勞工。
  ㈡桂山發電廠為全天連續運作，工作採3班制輪流，日班8時至1
    6時，初夜班16時至24時，深夜班深夜24時至翌日8時，被上
    訴人均採輪班工作。
  ㈢上訴人發給被上訴人夜點費情形如下：
    1.77年6月以前，上訴人之夜間出勤人員均發給相同之夜點
      費。自77年起，逐年加發輪班人員之初、深夜點心費，於
      92年迄今，輪班人員初夜點心費提高至250元，深夜點心
      費提高至400元，至於非輪班人員僅領取初夜點心費75元
      ，深夜點心費150元。
    2.值班員工必須於20至24時出勤滿2小時者，得核予初夜點
      心費，另於0至6時出勤滿2小時者得核予深夜點心費，如
      連續工作同時初、深夜者，以報支深夜點心費一次為限，
      不論值班2小時、4小時、或8小時，僅報支一次夜點費，
      不因工作時間延長而增加，又值班不足2小時不可領取，
      值班員工「每月」領取夜點費數額並非固定。
    3.夜點費發給金額，不因員工工作內容及職級而有差異，且
      如未實際輪班或由他人代班則不得領取，應由實際執勤者
      領取。
  ㈣兩造不爭執原審原證1至7、被證1至3之形式真正。
四、被上訴人主張上訴人於核發退休金時，未將系爭夜點費納入
    平均工資計算退休金，爰依退撫辦法第6條、退休規則第9條
    第1款、第10條第1項第1款、勞基法第55條第1項第1款、第2
    項規定，請求上訴人補發退休金差額等語，為上訴人所否認
    ，並以前詞置辯。是本件應論究者，乃：㈠被上訴人之退休
    事項有無勞基法之適用？㈡系爭夜點費是否為勞基法規範之
    工資？可否列入被上訴人之平均工資計算退休金？㈢系爭夜
    點費如能列入平均工資計算退休金，其範圍及適用期間為何
    ？被上訴人所得請求補發退休金差額為多少？
  ㈠被上訴人之退休事項有無勞基法之適用？
  ⑴按勞基法係國家為實現憲法保護勞工之基本國策所制定之法
    律，其所定勞動條件為最低標準，此觀該法第1條規定即明
    。又國營事業為國家為發展國家資本，促進經濟建設，便利
    人民生活之目的（國管法第2條參照），而由國家透過國管
    法第3條所定之資本參與或控制關係，所組成之私法事業型
    態之組織。此等國營事業在配合國家促進經濟建設、便利人
    民生活之對外間接行政目的上，以及對內之財務與人事監督
    關係上，固然應受國管法之調控規範，以免國營事業因私法
    組織型態，逸脫公行政管控，形成國家資本之浪費。惟國營
    事業此等國家間接給付行政之特殊組織體，在對內與所屬勞
    工之勞雇關係上，勞工之從屬性及相較於雇主社會經濟與締
    約地位之懸殊弱勢差異，與一般民營事業並無二致，以管控
    國營事業避免國家資本浪費為主之國管法中，亦無特別之法
    令規定，有效提升所屬員工勞動地位，致堪與雇主地位實質
    相當。則縱國管法為促進國家資本有效利用之管理規範，而
    涉及對所屬員工之人事勞動條件安排，此等單純追求經濟合
    理性之法規，與一般民營事業體基於內部經濟性考量之規劃
    安排，無本質上差異，相對於勞基法保障勞工權益之立法目
    的而言，並無較一般民營事業更優越、值得受保護之法益，
    足以凌駕勞基法保護之法益。故國營事業管理之相關法令，
    在勞雇關係勞動條件之標準上，並非勞基法之特別法，故關
    於國營事業所屬人員之待遇及福利標準，應不得低於勞基法
    所定之最低標準，以符勞基法第1條規範意旨。
  ⑵次按勞基法第84條規定：「公務員兼具勞工身分者，其有關任（派）免、薪資、獎懲、退休、撫卹及保險（含職業災害）等事項，應適用公務員法令之規定。但其他所定勞動條件優於本法規定者，從其規定」。該條所稱公務員兼具勞工身分者，係指依各項公務員人事法令任用、派用、聘用、遴用而於同法第3條所定各業從事工作獲致薪資之人員。所稱其他所定勞動條件，係指工作時間、休息、休假、安全衛生、福利、加班費等而言，勞基法施行細則第50條定有明文，故公務員兼具勞工身分者之薪資、退休事項，非屬勞基法第84條但書所定之勞動條件（最高法院106年度台上字第1873號判決意旨參照）。另國管法於100年12月28日修正公布第33條規定：「國營事業人員之進用、考核、退休、撫卹、資遣及其他人事管理事項，除法律另有規定外，由國營事業主管機關擬訂辦法，報請行政院核定」。是國營事業人員依上開各項公務員人事法令聘用之人員，其退休自應依各該國營事業主管機關擬訂之辦法辦理。且101年10月19日修正之退撫辦法第1條復明定：「本辦法依國營事業管理法第33條規定定之」。則退撫辦法即屬勞基法第84條所定之公務員法令。
  ⑶查上訴人為經濟部所屬之國營事業，饒福奇係派用人員，屬
    勞基法第84條所稱之公務員兼具勞工身分者，揆諸上開規定
    及說明，有關其退休事項，應適用公務員法令即國管法第33
    條授權經濟部訂定之退撫辦法辦理。又黃天助、許瑞山2人
    為上訴人僱用人員，屬勞基法規範之勞工，亦屬退撫辦法第
    2條規定：「本辦法所稱各機構人員，指各機構支領薪給之
    派用人員及僱用人員」，亦有退撫辦法之適用。而依退撫辦
    法第3條規定：「本辦法所稱基數，係指計算事由發生時1個
    月平均工資。平均工資依勞基法有關規定辦理」。足見經濟
    部所屬事業人員關於退休金計算之平均工資認定，仍係依勞
    基法有關規定辦理。故被上訴人之退休事項固應依退撫辦法
    辦理，惟就退休金之平均工資仍依勞基法規定辦理，自可認
    定。
  ㈡系爭夜點費是否為勞基法規範之工資？可否列入被上訴人之
　  平均工資計算退休金？　
  ⑴勞基法第2條第4款規定：「平均工資：指計算事由發生之當日前6個月內所得工資總額除以該期間之總日數所得之金額」。又勞基法第2條第3款規定：「工資：指勞工因工作而獲得之報酬，包括工資、薪金及按計時、計日、計月、計件以現金或實物等方式給付之獎金、津貼及其他任何名義經常性給與均屬之」。故所謂工資，應屬「勞務之對價」及「經常性之給與」，至於其給付名稱為何，則非所問（最高法院92年度台上字第2108號判決意旨參照）。是系爭夜點費是否屬於工資，自應依一般社會交易之健全觀念，判斷是否具備勞工因提供勞務而由雇主獲致對價之「勞務對價性」要件，及有無於固定常態工作中可取得、具有制度上經常性之「經常性給與」要件為準。
  ⑵查被上訴人主張任職期間勞務給付乃須按上訴人排班，從事2
    4小時3班固定輪值之工作之情，為上訴人所不爭執。又上訴
    人係依被上訴人實際輪值小夜班、大夜班時段及次數發給系
    爭夜點費，自92年1月1日起初夜點心費每次250元、深夜點
    心費每次400元，夜點費每人每日金額相同，不因作業種類
    、年資、職級而有差異等情，為兩造所不爭，且有上訴人所
    提夜點費歷次調整情形表（見原審卷第53頁）在卷可據。足
    見被上訴人於受僱期間須輪班工作，則其輪值夜班已成為常
    態性之工作型態，與一般公司行號為應付臨時性之業務需求
    偶而為之者有間，且其只要輪值夜班，即可獲得固定數額之
    系爭夜點費，是系爭夜點費乃係被上訴人從事常態性夜間輪
    值工作所可取得之給與，制度上具有經常性。又上訴人雖未
    區分員工薪資高低、工作內容及職級等之不同，統一發給相
    同金額之系爭夜點費，惟系爭夜點費既為實際輪值夜班之勞
    工所得領取，且上訴人係依被上訴人實際輪值夜班之次數多
    寡為計算夜點費之基準，與被上訴人提供勞務間有密切關連
    性。又工作時間及場所等均為工作環境之一部分，係與勞務
    提出密切相關之工作條件，而3班輪值、於夜間工作之生活
    方式因與常人相反，不利於勞工之生活及健康，是上訴人基
    於事業性質有24小時僱用勞工之需求，就此類3班輪值且須
    於夜間工作之勞工，與日間工作之勞工就相同內容工作，給
    予不同工資待遇，乃屬合理，無違勞基法關於薪資平等原則
    之規定。足見系爭夜點費係上訴人對於因環境、時間之特殊
    工作條件而對勞工所增加之給付，本質上應屬輪值夜班時段
    之勞務對價。是以，系爭夜點費已成為兩造間因應特定工作
    條件，在制度上形成輪值勞工在固定常態工作中於一般情形
    下提供勞務即可經常性取得之對價，符合「勞務對價性」及
    「經常性給與」之要件。則被上訴人主張伊等領取系爭夜點
    費，為伊等於該時段工作所獲得之常態性報酬，具有勞務對
    價性，應認屬工資等語，自屬有據。
  ⑶上訴人抗辯其為國營事業，依國管法第14條、第33條規定拘
    束，實施單一薪給制，且系爭夜點費並非退撫辦法、作業手
    冊及經濟部核定准列計平均工資之項目，且依勞委會94年6
    月20日函示，夜點費為購買點心之用，不具備工資之性質云
    云。惟國管法第14條規定：「國營事業應撙節開支，其人員
    待遇及福利，應由行政院規定標準，不得為標準以外之開支
    」。第33條規定：「國營事業人員之進用、考核、退休、撫
    卹、資遣及其他人事管理事項，除法律另有規定外，由國營
    事業主管機關擬訂辦法，報請行政院核定」。僅在宣示國營
    事業應依行政院所定相關規定作為給付員工工作報酬、退休
    之準據，並未將夜點費明示排除於工資性質之外。且經濟部
    所屬事業人員關於退休金計算之平均工資認定，依國管法第
    33條授權經濟部訂定之退撫辦法第3條規定亦係依勞基法有
    關規定辦理。又退撫辦法作業手冊於「貳、工資與平均工資
    」固記載：「二、平均（薪）工資...(一)計算平均工資之
    經常性給與：目前各機構人員之（薪）工資，除單一薪給、
    延長工作時間工資（超時工作報酬、加班費均屬之，以下同
    ）及經本部核定准併入平均工資計算之經常性給與者（如附
    件貳之一）外，其餘項目不予列入平均工資計算…」。且該
    手冊附件貳之一給與項目表未列入「夜點費」（見原審卷第
    37至45頁）。然該作業手冊並非國管法所授權，至多僅為職
    權命令性質，雖能拘束經濟部所屬事業，對受僱、派用人員
    則無任何法律上之強制適用效力。又依前說明，國營事業單
    位固得依其事業性質及勞動態樣與所屬人員另行訂定勞動條
    件，然所約定之勞動條件不得低於勞基法所定之最低標準，
    相關單一薪給制、工資給與事項若與勞基法有所牴觸，仍應
    以勞基法之規定為據。又所謂單一薪給制僅在於確保勞工可
    獲得工資之計算基準，亦不排除其他依法令可獲得之工資。
    系爭夜點費之性質具有勞務對價性及經常性給與之性質，核
    屬勞基法第2條第3款所謂之工資等情，業經本院認定於前，
    自不得以國營事業採用人費率、單一薪給制攸關人事營運成
    本薪給內涵，及退撫辦法作業手冊及給與項目表，任意將同
    屬法定工資性質之夜點費排除於平均工資外。又系爭夜點費
    是否屬於工資之一部分，本屬法院應依職權個案判斷之事項
    ，行政機關之解釋，僅有參考性質，並無拘束法院之效力，
    故上訴人援引之函釋，自無從採為對其有利之認定。
  ⑷94年6月14日修正前之勞基法施行細則第10條第9款固將「差
    旅費、差旅津貼、交際費、夜點費及誤餐費等」排除於「經
    常性給與」之外，惟該款所指夜點費係指雇主體恤夜間輪班
    工作之勞工，給與購買點心之費用，而系爭夜點費屬固定輪
    班工作型態下經常性給與之勞務對價，業如前述，其性質與
    該款規定之差旅費、差旅津貼及交際費等屬不確定之事項所
    支出顯然不同，尚不得以發給名目為「夜點費」，即認有上
    開規定之適用。況該施行細則於94年6月14日修正時，已將
    有關夜點費及誤餐費之規定刪除，其修正理由為：「鑒於事
    業單位迭有將『輪班津貼』或『夜勤津貼』等具有工資性質之給
    付，以『夜點費』或『誤餐費』名義發放，以減輕雇主日後平均
    工資之給付責任，實有欠妥，爰修正刪除勞動基準法施行細
    則第10條第9款之『夜點費』或『誤餐費』規定，嗣後有關夜點
    費及誤餐費是否為工資，應依該法第2條第3款規定及上開原
    則，個案認定」等語，可見以夜點費之名目所為給付是否具
    有工資性質，仍應依勞基法第2條第3款規定及上開工資性質
    之說明於實際個案認定，而非僅以名目判斷。
  ⑸上訴人另抗辯自日據時代即有支給出勤人員初、深夜點心費
    ，原係發放實物，嗣於64年間，因報銷手續繁瑣，改發放現
    款，然相關公文均以餐費表示，預算科目為值班誤餐費，確
    為餐食、點心費之勉勵、恩惠性給與云云。上訴人上述抗辯
    ，固據其提出上訴人函文為據（見原審卷第51頁），惟依勞
    基法第2條第3款規定就工資所為定義，只須符合勞工因工作
    而獲得之報酬，以現金或實物等方式之經常性給與均屬之，
    故實物之給與亦涵蓋在工資之範疇內，被上訴人任職期間均
    須按上訴人公司內部排班，從事24小時3班輪班制之工作，
    且輪值小、大夜班者即可領取系爭夜點費，已如前述，足見
    兩造就被上訴人應依上訴人指揮從事固定、常態性之3班輪
    值工作，且於輪值大夜班、小夜班時即可領取系爭夜點費等
    工作條件已達成契約合意，系爭夜點費具備在固定輪班工作
    型態下「勞務對價」及「經常性給與」之性質，自屬工資之
    一環，不能僅因上訴人在函文稱為「餐費」、「點心費」、
    「餐點費」，即否認其為工資之本質，上訴人前開所辯，自
    不足採。
  ⑹上訴人另抗辯初、深夜點心費目前為250元（即初夜點心費75
    元與輪班人員加發初夜點心費175元）及400元（即深夜點心
    費150元與輪班人員加發深夜點心費250元），非輪班人員則
    未受有夜點費之加發，至於初、深夜點心費75元及150元，
    輪班人員及非輪班人員支給標準均相同，其屬餐費性質明確
    ，不應計入工資之一部，若認定系爭夜點費應計入平均工資
    之一部，亦應僅輪班人員加發夜點費部分（即加發之初夜點
    心費175元、加發之深夜點心費250元）計入平均工資，屬於
    餐費性質之初夜點心費75元與深夜點心費150元部分不應計
    入云云。惟工資之給付，一般而言，固可能因工作性質、年
    資、職級等因素而有差別，但就整體工資結構而言，就某類
    不具有區別實益之項目實仍得為相同數額之給付，如伙食津
    貼及交通津貼等，尚難以對於給付勞工夜點費之金額均相同
    即認係恩惠性給與。又雇主給予之實物，倘符合勞務對價及
    經常性給與之要件，亦屬工資，且系爭夜點費依其客觀事實
    判斷，確已具備「勞務對價性」與「經常性給與」兩要件，
    而屬工資性質，得計入平均工資之範圍以計算被上訴人退休
    金，業經本院認定於前，自不因上訴人給付名稱不同即割裂
    其為工資之本質，上訴人所謂之初夜點心費75元與深夜點心
    費150元，同樣具備「勞務對價」與「經常性給與」要件，
    仍應認定屬工資之範圍。是上訴人抗辯被上訴人請求補發退
    休金之金額，應排除初夜點心費75元與深夜點心費150元部
    分云云，亦無可採。
  ⑺至於上訴人所抗辯被上訴人在勞基法施行前任職年資有關退
    休金平均工資之計算，不包括夜點費，故勞基法施行前之年
    資不應用以計算夜點費云云。惟按勞工工作年資自受僱之日
    起算，適用本法前之工作年資，其資遣費及退休金給與標準
    ，依其當時應適用之法令規定計算；當時無法令可資適用者
    ，依各該事業單位自訂之規定或勞雇雙方之協商計算之。適
    用本法後之工作年資，其資遣費及退休金給與標準，依第17
    條及第55條規定計算，為勞基法第84條之2所規定。則被上
    訴人關於勞工退休金之給與標準，在勞基法73年7月30日制
    定公布前，應依當時有效之退休規則第9條第1款、退撫辦法
    第6條前段規定辦理，而依退撫辦法第6條規定：「各機構人
    員退休金按其在勞動基準法施行前後之工作年資，分別依臺
    灣省工廠工人退休規則及勞動基準法之規定計算」。可見該
    規定亦與勞基法第84條之2規定相同。至於退休金基數計算
    方式所稱工資，依退休規則第10條第2項規定：「前項所稱
    工資，依工廠法施行細則第4條之規定」。而工廠法施行細
    則第4條規定：「本法所稱工資係指工人因工作而獲得之報
    酬。不論以工資、薪金、津貼、獎金或其他任何名義按計時
    、計日、計月、計件給與者均屬之」。對照勞基法第2條第3
    款所規定：「工資：指勞工因工作而獲得之報酬；包括工資
    、薪金及按計時、計日、計月、計件以現金或實物等方式給
    付之獎金、津貼及其他任何名義之經常性給與均屬之」，足
    見退休規則及勞基法所稱之工資，其內涵相同，故依勞基法
    第84條之2規定，在勞基法施行前後之年資，不論係適用退
    休規則或勞基法，其認定標準均相同，僅需符合「勞務對價
    」與「經常性給與」，即屬工資，而系爭夜點費係屬工資範
    圍，業如前述，即應計入被上訴人退休金計算，故上訴人此
    部分所辯，亦無可採。
  ⑻綜上，被上訴人既係因輪值大、小夜班始得領取系爭夜點費
    ，而輪值大、小夜班又已屬固定之工作制度，此種因環境、
    時間等特殊工作條件而對勞工所增加提出之現金給付，本質
    上應係該值班時段之勞務對價，即系爭夜點費已成為兩造間
    因特定工作條件而為固定常態工作中可取得之給與，為勞工
    因經常性提供勞務所得之報酬，具有「勞務對價性」及「經
    常性給與」之性質，自屬勞基法第2條第3款所謂之工資，而
    應納入平均工資計算退休金。
  ㈢系爭夜點費如能列入平均工資計算退休金，其範圍及適用期
    間為何？被上訴人所得請求補發退休金差額為多少？
  ⑴勞基法第84條之2規定，有關適用勞基法前之年資，應依當時
    適用之法令規定計算，至於適用勞基法後之年資，則依同法
    第55條規定計算。次按「勞工退休金之給與標準如下：按其
    工作年資，每滿1年給與2個基數。但超過15年之工作年資，
    每滿1年給與1個基數，最高總數以45個基數為限」、「前項
    第1款退休金基數之標準，係指核准退休時1個月平均工資」
    ，勞基法第55條第1項第1款、第2項分別定有明文。再按108
    年8月30日修正前退撫辦法第6條規定：「各機構人員退休金
    按其在勞動基準法施行前後之工作年資，分別依臺灣省工廠
    工人退休規則及勞動基準法之規定計算。其在15年以內之工
    作年資，每滿1年給與2個基數；超過15年之工作年資，在勞
    動基準法施行前者，每滿1年給與半個基數，最高給與35個
    基數，超過之工作年資不予計算，在勞動基準法施行後者，
    每滿1年給與1個基數。其剩餘年資未滿半年者，以半年計，
    滿半年者，以1年計。但其在勞動基準法施行前後之工作年
    資，合計退休金最高給與45個基數為限」。退休規則第9條
    第1款、第10條第1項第1款亦分別規定：「工人退休金之給
    與規定如左：一、依第5條規定自願退休之工人及依第6條規
    定命令退休之工人，工作年資滿15年者，應由工廠給與30個
    基數之退休金，工作年資超過15年者，每逾1年增給半個基
    數之退休金，其賸餘年資滿半年者以1年計算，未滿半年者
    不計，合計最高以35個基數為限」、「退休金基數之計算方
    式如左：一、按月支薪者，以核准退休前三個月平均工資所
    得為準」。
  ⑵查被上訴人於上訴人任職期間均跨越勞基法施行前後，應依
    前揭規定計算其退休金基數如附表所示，為兩造所不爭（見
    本院卷第117頁）。又系爭夜點費屬勞基法第2條第3款工資
    性質，已如前述，則上訴人於被上訴人退休時發給之退休金
    ，自應將之列入其等之平均工資計算。將被上訴人前開退休
    前3個月平均夜點費與6個月平均夜點費計入平均工資計算退
    休金，則被上訴人各可請求上訴人補發如附表「退休金差額
    、利息起算日」欄所示之退休金〔計算式均為：（勞基法施
    行前退休金基數×退休前3個月平均夜點費）＋（勞基法施行
    後退休金基數×退休前6個月平均夜點費）＝被上訴人得請求
    退休金差額〕。是被上訴人依退撫辦法第6條、退休規則第9
    條第1款、第10條第1項第1款、勞基法第55條第1項第1款、
    第2項規定，請求上訴人給付如附表「退休金差額、利息起
    算日」欄所示之退休金，即屬有據。
  ⑶又按勞工退休金之給付，雇主應於勞工退休之日起30日內給
    付之。給付有確定期限者，債務人自期限屆滿時起，負遲延
    責任。遲延之債務，以支付金錢為標的者，債權人得請求依
    法定利率計算之遲延利息。應付利息之債務，其利率未經約
    定，亦無法律可據者，週年利率為5%。勞基法第55條第3項
    前段及民法第229條第1項、第233條第1項、第203條分別定
    有明文。查上訴人未將被上訴人退休前3個月平均夜點費與6
    個月平均夜點費計入平均工資計算退休金，並於附表「受僱
    起迄日」欄所示退休之日起30日內給付之，則被上訴人依上
    開規定請求上訴人給付自附表「退休金差額、利息起算日」
    欄所示之日起之法定遲延利息，亦屬有據，應予准許。
五、綜上所述，被上訴人依退撫辦法第6條、退休規則第9條第1
    款、第10條第1項第1款、勞基法第55條第1項第1款、第2項
    規定，請求上訴人給付如附表「退休金差額、利息起算日」
    欄所示之金額，並加計附表「退休金差額、利息起算日」之
    日起算之法定遲延利息，為有理由，應予准許。原審所為上
    訴人敗訴之判決，並無不合。上訴論旨指摘原判決不當，求
    予廢棄改判，為無理由，應駁回其上訴。
六、本件事證已臻明確，兩造其餘之攻擊或防禦方法及所用之證
    據，經本院斟酌後，認為均不足以影響本判決之結果，爰不
    逐一論列，附此敘明。
七、據上論結，本件上訴為無理由，依民事訴訟法第449條第1項
    、第78條，判決如主文。       
中　　華　　民　　國　　109 　年　　4 　　月　　30　　日
　　　　　　　　　勞動法庭
                      審判長法  官  周舒雁 
                            法  官  周群翔
                            法  官  陳杰正
正本係照原本作成。
不得上訴。
中　　華　　民　　國　　109 　年　　4 　　月　　30　　日
　　　　　　　　　　　　　　書記官  林雅瑩